【裁判字號】    98,易,3694
【裁判日期】    990107
【裁判案由】    故買贓物
【裁判全文】
臺灣臺中地方法院刑事判決              98年度易字第3694號
公  訴  人  臺灣臺中地方法院檢察署檢察官
被      告  乙○○
上列被告因故買贓物案件，經檢察官提起公訴（98年度偵字第82
73號），本院判決如下：
    主  文
乙○○故買贓物，處有期徒刑肆月，如易科罰金，以銀元參佰元
即新臺幣玖佰元折算壹日；減為有期徒刑貳月，如易科罰金，以
銀元參佰元即新臺幣玖佰元折算壹日。
    事  實
一、緣丁○○積欠乙○○新臺幣（下同）3萬元未能償還，為急
    於還債，乃於民國95年3月8日，意圖為自己不法所有，在臺
    中縣大甲鎮○○路4巷28號，向其當時之女友甲○○佯稱欲
    借甲○○所有車牌號碼BMW─112號重型機車使用，並會騎該
    機車去保養，致甲○○陷於錯誤，將上開重型機車及行車執
    照交付予丁○○（丁○○此部分詐欺犯行，業經本院以98年
    度中簡字第1130號判決判處有期徒刑3月確定）。丁○○詐
    欺得手該機車後，即於95年3月9日，至臺中縣沙鹿鎮鎮○路
    ○段563巷3號乙○○之住處，以該機車抵償對乙○○之債務
    ，丁○○並告知乙○○其所為未經甲○○同意，乙○○因此
    知悉前揭機車係屬贓物，然為收回欠款，竟基於故買贓物之
    意，以該機車作價新臺幣（下同）1萬8000元折抵債務之方
    式，故買該部重型機車，並於當日持前開機車之行照及丁○○前向吳浿燁所借用之國民身分證、健保卡，至交通部公路
    總局臺中區監理所，將前開機車過戶至自己名下，復於同年
    月28日再過戶至戊○○名下。嗣經甲○○發覺丁○○借車未
    還，多次向丁○○索討機車、行照均未獲置理，經甲○○對
    丁○○提出侵占等告訴，於偵辦丁○○所涉上開案件時始循
    線查獲上情。
二、案經臺灣臺中地方法院檢察署檢察官自動檢舉偵查起訴。
    理  由
一、證據能力部分：
    被告以外之人於偵查中向檢察官所為之陳述，除顯有不可信
    之情況外，得為證據，刑事訴訟法第159條之1第2項定有明
    文。且按現行刑事訴訟法為保障被告之反對詰問權，排除具
    有虛偽危險性之傳聞證據，以求實體真實之發見，於該法第
    159條第1項明定被告以外之人於審判外之言詞或書面陳述，
    除法律有規定者外，不得作為證據。而刑事訴訟法第159 條
    之1至159條之4有傳聞法則之例外規定，且被告以外之人於
    審判外之陳述，雖不符前4條之規定，而經當事人於審判程
    序同意作為證據，法院審酌該言詞陳述或書面陳述作成時之
    情況，認為適當者，亦得為證據；當事人、代理人或辯護人
    於法院調查證據時，知有第159條第1項不得為證據之情形，
    而未於言詞辯論終結前聲明異議者，視為有前項之同意，刑
    事訴訟法第159條之5定有明文。本件檢察官、被告及辯護人
    並未就以下被告以外之人於審判外之陳述（含書面陳述）有
    所爭執，且迄於言詞辯論終結前，均未主張有刑事訴訟法第
    159條第1項不得為證據之情形，是應認已同意作為證據，且
    經本院審酌後，認無不適當之情形，應認均有證據能力，合
    先敘明。
二、訊據被告乙○○固坦承其向丁○○買受系爭車牌號碼BMW─
    112號重型機車及買受時知悉該部機車所有人為甲○○之事
    實，惟矢口否認有何故買贓物之犯行，辯稱：丁○○賣機車
    給伊時，說該機車是其女朋友所有，且有交付完整之過戶文
    件，伊並沒有懷疑該機車來源，不知該機車為贓物云云。經
    查：
  (1)車牌號碼BMW─112號重型機車係丁○○向被害人甲○○佯稱
    要借車使用並代為保養，致甲○○陷於錯誤，交付予丁○○
    ，為丁○○詐欺得手之物乙節，業據證人丁○○於偵訊及本
    院審理時坦承不諱，核與證人即被害人甲○○於警詢、偵查
    及本院審理時證述之情節相符，而丁○○上開詐欺犯行，亦
    經本院簡易庭以98年度中簡字第1130號判決判處有期徒刑3
    月確定在案，有上開刑事簡易判決書查詢資料1份在卷可稽
    ，是證人丁○○交付予被告之系爭機車，係屬侵害財產法益
    所得之財物即贓物無疑。
  (2)次查，證人丁○○於98年3月9日偵查時供稱：「當天我賣給
    乙○○，在沙鹿光田醫院門口交給乙○○，連同機車執照及
    甲○○的身分證全部交給他，抵償1萬8500元對乙○○的債
    務，證件我就沒有再收回來了。」，並具結證稱：「（你有
    沒有騙乙○○說甲○○同意？）乙○○知道我沒有經過甲○○的同意，因為我跟乙○○親口講的。」「（沒有經過別人
    同意的東西，乙○○為何敢收？）我有跟乙○○講說沒有經
    過甲○○同意，但乙○○還是收了。可能是我對乙○○的債
    很久沒還，他能收就收。」等語（見98年度偵緝字第372號
    卷第28、29頁），於本院審理以證人身分接受交互詰問，仍
    證稱確有親口告知乙○○未經甲○○同意等語。查證人丁○○係詐欺系爭機車之人，而其於所涉詐欺犯行到案後，對其
    有詐欺、恐嚇甲○○之犯行均坦承不諱，而偽證罪法定刑度
    較之其涉犯之詐欺、恐嚇等罪為重，則其於上開偵查時係於
    負偽證罪處罰之心理壓力下，為前揭證述，且被告亦供承與
    證人丁○○間並無怨隙（見98年度偵字第8273號卷第10頁）
    ，衡情證人丁○○既已坦承自身犯行，實無甘冒偽證罪責再
    設詞誣陷被告之理；況查，被告乙○○前自94年9月間至95
    年6月28日止，有經營民間放款業務，並因重利罪行，經臺
    灣彰化地方法院以95年度訴字第1429號判決判處有期徒刑6
    月確定，有其臺灣高等法院被告前案紀錄表及上開刑事判決
    查詢全文1分在卷可稽，而被告於本院準備程序及審理中，
    亦不否認丁○○有積欠伊款項，足徵證人丁○○證稱伊係因
    積欠被告款項，始將系爭機車抵債乙節，要非無稽。雖證人
    丁○○於98年10月1日偵查時一度改稱：被告雖知該車非伊
    所有，但因伊與甲○○為男女朋友關係，故未過問伊賣車前
    是否經過甲○○同意云云。惟查，證人丁○○於該次偵訊中
    亦坦承：伊於開庭前，在偵查庭外，曾與被告就機車的事情
    先行確認等語，是其該次證述，顯係受被告到案影響，有顧
    忌及袒護被告之虞，自應以證人首揭之證詞較為可採，尚難
    資此為對被告有利之認定。
  (3)再查，被告於偵查及本院審理中均辯稱係當時缺機車用始買
    受系爭機車，嗣再賣給戊○○云云。然查，系爭機車於95年
    3月9日過戶至被告名下後，旋於同年月28日再過戶至戊○○
    名下，有機車車輛異動登記書影本2紙在卷可稽，而被告於
    本院準備程序中陳稱：購買前有試騎過系爭機車等語，則其
    既有使用機車之需求，且於購買前已試騎該機車，當對該機
    車之車型、性能是否符合自身之需求得以充分了解，並得審
    慎考量，豈有於買受後未久旋即再轉售他人之理？雖其於本
    院準備程序中復稱是其太太嫌機車太大才轉賣戊○○云云，
    然按車型大小，本即為購買機車考量之重點，被告上開說詞
    ，已與買賣常情不符，且被告陳稱伊確有購買機車之需求，
    故賣掉機車後有再買1部機車，願提出資料說明，然迄本院
    辯論終結前，所提出之資料即其名下車號J7E─712號之行車
    執照，經當庭查核結果，乃係94年10月27日購入，顯在本案
    發生之前，而除此之外，其並未能提出其他資料以實其說，
    由此觀之，被告前揭所辯，已有可疑。再者，就系爭機車之
    購車價款若干及證人丁○○有無積欠款項乙節，被告初於警
    詢中供稱：係以2萬5000元購入系爭機車，嗣於偵查中則或
    稱：忘記多少錢買，有借丁○○1.2000元（見98年度偵字第
    8273號卷第8、9頁），或稱是買2萬5000元再原價賣戊○○2
    萬5000元（見同上偵卷第20頁）、或稱：丁○○沒有欠我錢
    （見同上偵卷第30頁），嗣於本院準備程序時復稱：他是要
    賣給我2萬，因丁○○欠我5000，我再給他1萬5000元云云，
    前後說法不一而足，已見蹊蹺，酌以證人丁○○於偵查及本
    院審理中均證稱積欠被告3萬元之情，可徵被告就丁○○積
    欠伊款項乙節，明顯避重就輕；再證人甲○○於本院審理中
    證稱：其不認識被告，也沒有見過面，該機車當時市價應該
    有3萬8000元等語，足徵系爭機車之價值尚非輕微，並與被
    告陳稱之買受價格存有價差，則何以被告僅憑丁○○片面陳
    稱與甲○○為男女朋友關係，即以低於市價買受素未謀面、
    亦未曾聯繫之甲○○機車，此與交易常情顯有未符，亦違反
    一般人購買物品應對其來源合法性盡最低程度之注意義務要
    求，苟非證人丁○○所證，伊係因積欠被告款項，始以該機
    車作價折抵債務之情屬實，何以如此？至證人丁○○於本院
    審理時改稱：乙○○給我1萬8000元，而我欠他的3萬元債務
    ，乙○○沒有向我追討，也沒有從機車價款中扣除，明顯悖
    離一般債權債務處理之情形，應係事後附和及迴護被告之詞
    ，此部分尚難採憑。
  (4)又按告訴人、證人之陳述有部分前後不符，或相互間有所歧
    異時，究竟何者為可採，法院仍得本其自由心證予以斟酌，
    非謂一有不符或矛盾，即應認其全部均為不可採信；尤其關
    於行為動機、手段及結果等之細節方面，告訴人之指陳，難
    免故予誇大，證人之證言，有時亦有予渲染之可能；然其基
    本事實之陳述，若果與真實性無礙時，則仍非不得予以採信
    （最高法院74年臺上字第1599號判例意旨參照）。又按交互
    詰問制度設計之主要目的，雖在於辨明證人供述證據之真偽
    ，以期發見實體真實，然就實質證據價值面之判斷而言，並
    無所謂其證據價值即當然比審判外未經交付詰問之陳述為高
    之可言。第以證人所為之供述證據，係由證人陳述其所親身
    經歷事實之內容，而證人均係於體驗事實後之一段期間，方
    於警詢或檢察官偵訊時為陳述，更於檢察官偵訊後之一段期
    間，始於審判中接受檢、辯或被告之詰問，受限於人之記憶
    能力及言語表達能力有限，本難期證人於警詢或檢察官偵訊
    時，能一字不漏完全供述呈現其所經歷之事實內容，更無從
    期待其於法院審理時，能一字不漏完全轉述先前所證述之內
    容。因此，詰問規則方容許遇有「關於證人記憶不清之事項
    ，為喚起其記憶所必要者」、「證人為與先前不符之陳述
    時，其先前之陳述」之情形時，即便為主詰問亦可實施誘導
    訊問（刑事訴訟法第166條之1第3項第3款、第6款參照），
    以喚起證人之記憶，並為精確之言語表達。從而，經交互詰
    問後，於綜核證人歷次陳述之內容時（包括檢察官偵訊時之
    陳述、法院審理時之陳述，以及於容許警詢陳述做為證據時
    之警詢內容），自應著重於證人對於待證事實主要內容之先
    後陳述有無重大歧異，藉此以判斷其證詞之證明力高低，不
    得僅因證人於警詢或檢察官偵訊時所供述之部分內容不確定
    ；或證人於交互詰問過程中，就同一問題之回答有先後更正
    不一致之處；或證人於警詢或檢察官偵訊中所證述之內容，
    與其於交互詰問時所證述之內容未完全一致，即全盤否認證
    人證詞之真實性（最高法院96年度臺上字第63 6號、97年度
    臺上字第96號判決意旨參照）。查本案證人丁○○前後證詞
    雖略有不同，就該機車之價格，初於98年2月20日偵查中證
    稱為1萬5000元，再於98年3月9日偵查中改稱為1萬8500元，
    嗣於98年8月28日、98年10月1日偵查及本院審理中均證稱為
    1萬8000元，經查：該部機車之交易時間為95年3月9日，迄
    偵查時已相隔約3年，且如前所述，本件應係證人丁○○將
    機車作價與被告折抵其積欠被告之債務，恐因涉及原本債務
    之會算，致證人丁○○初於偵訊時就價格之記憶有不明確之
    情形，然鑑於證人丁○○係為償還債務而交付機車之人，對
    該價格數額之認知應較被告正確，且經其陸續於偵查及本院
    審理中反覆回想，其後再一致證稱價金係1萬8000元，本院
    審酌該證述作成之情形，認系爭機車係以1萬8000元折抵債
    務應屬可採；至該機車之交易地點，雖證人丁○○初於偵查
    中供稱係在沙鹿光田醫院門口，然嗣證人林敬人與被告均一
    致供稱是在被告臺中縣沙鹿鎮鎮○路○段563巷3號之住處交
    付系爭機車，是本件交易地點應以證人更正後之陳述為可採
    。本院綜核證人歷次陳述之內容，認尚難僅因證人丁○○前
    後證述內容未能始終一致，即全盤否認證人丁○○證詞之真
    實性；且本院綜核上開各情，認證人丁○○就其證述因積欠
    被告債務，為求還款，始詐騙甲○○系爭機車交付被告抵債
    ，斯時即告知被告未得甲○○同意等情，與全案卷證資料及
    經驗法則相符，應屬可採。
  (5)末按有償取得贓物所有權者，為故買贓物，故收受贓物用以
    償還債務，有對價關係，應構成刑法第349條第2項之故買贓
    物罪（最高法院79年度台上字第4516號判決意旨參照）。而
    如前所述，被告既明知丁○○欠款未還，資力不佳，並非系
    爭機車之所有權人，且其出賣機車前亦未徵得所有權人甲○○之同意，於此情形下，任一稍具社會知識經驗之人，均可
    認知該機車來源不外乎是以竊盜、侵占、詐欺等財產犯罪方
    法而來，是雖證人丁○○未明確告知系爭機車係其詐欺所得
    ，惟衡諸被告受取該贓物時所存在之事實背景及依被告之職
    業、經歷、智能等事項觀察，其主觀上對本案系爭機車係屬
    財產犯罪所得之贓物乙節實難委為不知，即有認識，乃被告
    仍未與所有人甲○○本人查證，即率予收受系爭機車以抵償
    ，則其具有故買贓物之故意，彰彰甚明，是其徒以丁○○已
    交付過戶文件，辯稱不知是贓物云云，顯係卸飾之詞，委無
    可採。事證明確，被告故買贓物之犯行，堪予認定。
三、新舊法比較：查被告行為後，刑法業於94年2月2日修正公布
    ，95年7月1日起施行，其中與本件有關之第2條、第33條第5
    款、第41條第1項均已修正。按行為後法律有變更者，適用
    行為時之法律，但行為後之法律有利於行為人者，適用最有
    利於行為人之法律，修正後刑法第2條第1項定有明文。此條
    文規定係規範行為後法律變更所生新舊法律比較適用之準據
    法，本身尚無新舊法比較之問題，應一律適用修正後刑法第
    2條第1項之規定為「從舊從輕」之比較，先予敘明。茲就本
    件新舊法比較結果敘述如下：
(一)又被告所犯刑法第349條第2項之罪，關於法定本刑中，得科
    或併科罰金刑最低額部分，依修正後刑法第33條第5款規定
    為「罰金：新台幣一千元以上，以百元計算之」，較舊法所
    定罰金最低額為「銀元一元以上」為重，經比較新舊法之結
    果，自以修正前規定較有利於被告（最高法院96年度台上字
    第7342號判決參照）。另依刑法施行法第1條之1之立法說明
    ，謂該條文第2項係「考量新修正之刑法施行後，不再適用
    『現行法規所定貨幣單位折算新台幣條例』，為使罰金數額
    趨於一致，避免衍生新舊法比較適用問題，以緩和實務適用
    法律之衝擊之前提下，規定第二項如上」等詞，顯見刑法施
    行法第1條之1第2項增訂後，自無再就「現行法規所定貨幣
    單位折算新台幣條例」、「罰金罰鍰提高標準條例」比較新
    舊法適用之問題。是關於刑法第349條第2項之法定刑為罰金
    刑提高標準部分，自應適用裁判時之法律即刑法施行法第1
    條之1之規定（最高法院96年度台上字第5331、5438號判決
    意旨參照）。
(二)關於易科罰金折算標準，依修正前刑法第41條第1項前段規
    定：「以（銀元）一元以上三元以下折算一日。」且據廢止
    前罰金罰鍰提高標準條例第2條前段規定：「就其原定數額
    提高為一百倍折算一日。」則本件被告行為時之易科罰金折
    算標準，經換算為新臺幣後，應以新臺幣900元折算1日。比
    較修正後刑法第41條第1項前段規定：「以新臺幣一千元、
    二千元或三千元折算一日。」當以修正前之規定較有利於被
    告。
(三)綜上所述，比較新舊法結果，認依修正前刑法之規定較有利
    於被告，依刑法第2條第1項前段規定，應一體適用修正前刑
    法規定處斷。
四、核被告所為，係犯刑法第349條第2項故買贓物罪。爰審酌被
    告正值壯年，不思以合法途徑獲取正當利益及財物，竟貪圖
    私利而受取贓物以抵償，顯欠缺對他人財產權之尊重，造成
    原所有人追贓困難，助長財產犯罪之歪風，及被告犯後否認
    犯行之犯後態度及其犯罪之動機、目的、手段等一切情狀，
    量處如主文所示之刑，並諭知易科罰金之折算標準。又本件
    犯罪時間在96年4月24日以前，合於中華民國九十六年罪犯
    減刑條例第2條第1項第3款所定減刑條件，應依法減輕其宣
    告刑2分之1，並諭知易科罰金之折算標準。
據上論斷，應依刑事訴訟法第299條第1項前段，刑法第2條第1項
前段、第349條第2項，修正前刑法第41條第1項前段，刑法施行
法第1條之1第1項、第2項前段，廢止前罰金罰鍰提高標準條例第
2條，現行法規所定貨幣單位折算新臺幣條例第2條，中華民國九
十六年罪犯減刑條例第2條第1項第3款、第7條、第9條，判決如
主文。
本案經檢察官丙○○到庭執行職務。
中    華    民    國    99    年    1     月    7     日
                  刑事第九庭審判長法  官  朱光國
                                  法  官  唐光義
                                  法  官  吳幸芬
以上正本證明與原本無異。
本件得上訴
如不服本判決應於收受送達後10日內向本院提出上訴書狀，並應
敘述具體理由；其未敘述上訴理由者，應於上訴期間屆滿後20日
內向本院補提理由書（均須按他造當事人之人數附繕本）「切勿
逕送上級法院」。
                                  書記官  黃毅皓
中    華    民    國    99    年    1     月    7     日
附錄本案論罪科刑法條：
刑法第349條第2項
搬運、寄藏、故買贓物或為牙保者，處五年以下有期徒刑、拘役
或科或併科一千元以下罰金。

司法院資訊處製作；財團法人民間司法改革基金會備份。
